台灣高等法院民事判決　九十年度再字第八一號
　　　再審原告　　己○○○
　　　　　　　　　甲○○
　　　　　　　　　丙○○○
　　　　　　　　　乙○○
　　　　　　　　　辛○○
　　　　　　　　　庚○○
　　　　　　　　　丁○○
　　　　　　　　　戊○○
　　　再審被告　　內政部警政署保安警察第二總隊
　　　法定代理人　梁建銘
右當事人間返還無權占有房屋事件，再審原告對於中華民國九十年三月三十日本院九
十年度再字第二十號、九十年七月二十四日本院九十年度再字第四六號、九十年一月
二十日本院八十九年度上更(二)字第二一七號確定判決提起再審，本院判決如左：
      主　　文
再審之訴駁回。
再審訴訟費用，由再審原告負擔。
      事實及理由
一、本件再審原告起訴意旨略以：
(一)再審原告於民國  (下同)九十年二月八日即知悉再審理由，並於九十年二月二十
    二日即提起本件再審之訴請求廢棄上開八十九年度上更(二)字第二一七號確定判決
    ，並非於九十年五月四日始提起再審之訴，未逾三十日之不變期間，原確定判決
    之認定顯有錯誤。
(二)再審原告雖於本院八十六年度上字第一七七號提出系爭房屋之地籍圖及土地登記
    謄本之手抄本，然並非「建物登記謄本」，故再審原告於本院前審提出建物登記
    謄本，未違反民事訴訟法第四百九十六條第一項第十三款規定，本院前審未查，
    率為不利再審原告之認定，顯有違法。從而，再審原告提出建物登記謄本，可證
    系爭非眷屬宿舍為「住家用」而非「公務用」，係本院九十年度再字第二十號判
    決時已存在之證據，然未發見並漏未斟酌，自足以影響原確定判決之基礎。
(三)另再審被告於前訴訟程序起訴時，其訴訟標的價額為新台幣 (下同) 一千六百萬
    元，至本院八十九年度上更(二)字二一七號，上訴人雖僅為本件再審原告八人，其
    訴訟標的價額亦超過一百萬元，原確定判決認本件為不得上訴第三審之案件，應
    有錯誤。是項證物為再審原告於前訴訟法程序未經提出，今始提出者，而法院漏
    未斟酌。
(四)國有財產法第四條第二項之國有非公用，依該法第十二條規定，應由財政部國有
    財產局直接管理，有再審原告於前訴訟提出行政院「事務管理規則」、七十二年
    十月十九日台七十二人政肆字第二九三六二號函頒「台北市區公有眷舍房地專案
    處理計畫作業要點」及系爭房屋建物登記簿謄本可證，經查眷屬宿舍自始即為「
    非公用財產」，行政院於四十六年八月三日制定「事務管理規則」對於宿舍無公
    用或非公用之分，亦無明文將眷屬宿舍列為公用財產，嗣因國有財產法於五十八
    年一月二十七日公佈施行，行政院乃於七十二年四月二十九日全面修正事務管理
    規則，將宿舍分為公用與非公用，並明定公用宿舍為「首長宿舍」、「單身宿舍
    」、「職務宿舍」三種，而將非公用宿舍之「眷屬宿舍」自該規則中刪除，另訂
    「中央各機關學校國有眷舍房地處理辦法」予以規範，本院前審判決未具理由，
    堅決認定眷屬宿舍為公用財產，顯屬率斷。再審被告於本院八十九年度上更(二)字
    第二一七號事件中請求返還之房屋為非公用之眷屬宿舍，屬國有財產法第四條第
    二項之非公用財產，依同法第十二條規定，應由財政部國有財產局直接管理，再
    審被告於五十八年一月二十七日國有財產法施行後，已喪失對系爭房屋之管理權
    ，而非合法之管理人，其提起返還無權占有房屋之訴自非適格之當事人，原法院
    應以其起訴不合法，而駁回之。
二、依上述再審意旨觀之，再審原告無非以原確定判決有民事訴訟法第四百九十六條
    第一項第一款、第十三款情形，提起本件再審之訴，惟按對於確定判決提起再審
    之訴，應以有民事訴訟法第四百九十六條第一項所列各款情形之一者為限，而該
    條第一項第一款所謂適用法規顯有錯誤，應以確定判決違背法規或現存判例解釋
    者為限；該條第一項第十三款所謂當事人發見未經斟酌之證物者，係指前訴訟法
    程序事實審之言詞辯論終結前已存在之證物，因當事人不知有此，致未經斟酌，
    現始知之者而言，且以如經斟酌可受較有利益之裁判者為限 (最高法院五十七年
    度台上字第一○九一號、二十九年度上字第一○○五號判例意旨參照) 。又按再
    審之訴顯無再審理由者，得不經言詞辯論，以判決駁回之，同法第五百零二條第
    二項亦定有明文。
三、經查：
(一)再審之訴，應於三十日之不變期間內提起；其期間自判決確定時起算。但再審之
    理由知悉在後者，自知悉時起算。又判決於上訴期間屆滿時確定。不得上訴之判
    決，於宣示時確定；不宣示者，於送達時確定，民事訴訟法第五百條第一項、第
    二項，第三百九十八條第一項本文第二項定有明文。本院八十九年度上更(二)字第
    二一七號民事判決係不得上訴之判決，於九十年一月二十日宣示判決確定，再審
    原告於九十年二月八日收受判決正本 (見本院該案卷第二一二頁) ，已據本院調
    閱該卷宗審閱無訛，則再審原告於九十年二月八日即知悉再審理由，乃再審原告
    遲至九十年五月四日始行提起本院九十年度再字第四六號再審之訴，請求廢棄上
    開八十九年度上更(二)字第二一七號確定判決 (見本院九十年度再字第四六號卷第
    三頁) ，顯已逾三十日之不變期間，揆諸前開說明，其再審之訴顯不合法，本院
    九十年度再字第四六號民事判決依此理由，駁回其再審之訴，其認定並無錯誤，
    核與適用法規顯有錯誤之再審事由不符。
(二)再審原告所提出之建物登記謄本，於前訴訟程序之本院八十六年度上字第一七七
    號審理中，已據該案之上訴人即再審原告提出建物謄本（見本院八十六年度上字
    第一七七號卷第四十、四一頁、本院八十六年度上字第六四八號卷第三七、三八
    頁），是該證物在前訴訟程序已提出，揆諸前開說明，顯與該第十三款之再審事
    由不符，再審原告此部分主張，亦顯無理由。
(三)再審被告於前訴訟程序以再審原告及張劍石、張琴竹、張瑞雙、張逢輝、張達玉
    、朱任生為被告起訴時，其訴訟標的價額為一百零二萬六千八百八十六元，於當
    時法律規定固為得上訴第三審之案件，惟至本院八十九年度上更(二)字二一七號，
    上訴人僅為本件再審原告八人，其訴訟標的價額為六十萬四千三百八十六元，未
    逾新臺幣一百萬元，依當時之民事訴訟法第四百六十六條第一項「對於財產權訴
    訟之第二審判決，如因上訴所得受之利益，不逾新台幣一百萬元者，不得上訴。
    」之規定，自不得上訴第三審，再審原告任意指摘原確定判決、原再審確定判決
    有誤云云，非屬實在，本院上述原確定判決依此理由，駁回其再審之訴，其認定
    並無錯誤，核與適用法規顯有錯誤之再審事由不符。
(四)經查行政院事務管理規則所列宿舍原分為「單身宿舍」、「眷屬宿舍」及「寄宿
    舍」三種，七十二年四月修正後之事務管理規則第二百四十五條將公有宿舍分為
    「首長宿舍」、「單身宿舍」、「職務宿舍」三種，雖刪除眷屬宿舍，但並未規
    定過去配住之眷屬宿舍必更易為非公用財產，至台北市區公有眷舍房地專案處理
    計畫國有土地價款分期繳納作業要點第二點規定：「中央各機關學校依據專案處
    理計畫辦理之就地改建案奉核定後眷舍房地應即依規定申請變更為非公用財產，
    移交財政部國有財產局（地區辦事處），並由該局出具土地使用同意書，交興建
    機關申辦建築執照」，重在規範就地改建之專案處理，並非將眷舍一律變更為非
    公用財產。本院九十年度再字第二十、四六號再審確定判決，已就原八十九年度
    上更(二)字第二一七號確定判決理由欄第三項就再審被告請求標的物為公務用財產
    性質，闡述甚明，再審原告所提出之建物謄本上載用途為住家用，縱經斟酌，系
    爭房屋性質仍為公務用，與再審原告所提學者桃瑞光對當事人不適格之見解並無
    違背，再審原告所提建物謄本上載主要用途為住家用，均不足影響判決結果，亦
    與民事訴訟法第四百九十七條規定要件不合。再審原告主張原確定判決有就重要
    證物漏未斟酌之再審事由，及其未具理由，堅決認定眷屬宿舍為公用財產，且未
    以當事人不適格為由駁回其訴，原確定判決顯屬速斷云云，亦核與再審事由顯有
    不符。
四、綜上所述，本件再審之訴，顯無再審理由，爰依法不經言詞辯論，逕以判決駁回
    之。
五、據上論結，本件再審之訴為顯無理由，依民事訴訟法第七十八條、第五百零二條
    第二項，判決如主文。
中　　　華　　　民　　　國　　九十一　　年　　　八　　　月　　二十九　　日
　　　　　　　　　　　　　　 　 民事第二庭
　　　　　　　　　　　　　　　　 　 審判長法　官　尤　豐　彥
　　　　　　　　　　　　　　　　 　　　　 法　官　翁　昭　蓉
                                          法　官　魏  麗  娟
右正本係照原本作成。
不得上訴。
中　　　華　　　民　　　國　　九十一　　年　　　九　　　月　　  二  　　日
　　　　　　　　　　　　　　　　　　　　 書記官　曾　瓊　安
